---
title: "{{TITULO}}"
subtitle: "Caderno completo · da base preparada à comparação dos grupos"
author: "EAPA, Estatística Aplicada à Pesca e Aquicultura com R"
date: today
bibliography: referencias.bib
csl: apa.csl
format:
  html:
    theme: [cosmo, ocean.scss]
    title-block-banner: "#0F3B5F"
    toc: true
    toc-depth: 2
    number-sections: true
    code-fold: true
    code-summary: "Ver código de apresentação"
    code-tools: true
    embed-resources: true
    fig-width: 7
    fig-height: 4.6
    fig-dpi: 150
execute:
  echo: true
---

```{r}
#| label: executar-analise
#| include: false
here::i_am("relatorios/relatorio_completo.qmd")
source(here::here("R", "analise.R"), encoding = "UTF-8")
```

# Como usar este caderno

Este documento acompanha o percurso completo da ANOVA. Os cálculos vivem em
`R/analise.R`; os chunks abaixo apenas apresentam os objetos produzidos por
ele. As tabelas CSV e as figuras PNG em `saida/` são cópias para consulta e não
alimentam o relatório. Cada Render começa em uma sessão nova.

**Os textos são sugestões para estudo e adaptação.** Os números se atualizam
com o script, mas a interpretação depende da pergunta, das unidades e do
delineamento da pesquisa.

# Introdução: qual comparação queremos investigar?

{{INTRODUCAO}}

# Material e métodos: o que entrou na comparação?

{{METODOS}}

## Dados e preparo

A entrada preservada está em `dados/brutos/{{ARQUIVO_BRUTO}}`. A Trilha
registrou o preparo no início de `R/analise.R` e guardou a base adotada em
`dados/processados/{{ARQUIVO_BASE}}`. O script reconstrói o percurso, confere a
base e usa a fotografia adotada para impedir mudanças silenciosas no Render.

`r texto_amostra`

## Modelo

Ajustou-se uma análise de variância de um fator, seguida do pós-teste escolhido, com
intervalos de confiança de `r ic_percentual`%. Os pressupostos foram examinados
pelos testes de Shapiro-Wilk e de Levene e pelos gráficos de resíduos.

# Exploração: conhecer os grupos antes do teste

A leitura da ANOVA exige examinar o delineamento, a distribuição e a dispersão
dos dados. Welch permite variâncias diferentes; os demais cuidados continuam necessários.
Por isso esta seção explora os grupos e termina com o diagnóstico dos
resíduos, antes de apresentar os resultados.

A @tbl-resumo-exploracao reúne os números de cada grupo e a @fig-boxplot
mostra a distribuição das observações, antes de qualquer teste.

```{r}
#| label: tbl-resumo-exploracao
#| tbl-cap: "Resumo por grupo antes do teste: tamanho, centro e dispersão."
flextable_ocean(tabela_resumo_exibir[, 1:5])
```

```{r}
#| label: fig-boxplot
#| fig-cap: "Distribuição da resposta em cada grupo, com as observações sobrepostas."
grafico_boxplot
```

## Diagnósticos: até onde podemos confiar no teste F?

### Independência e delineamento

A independência não é comprovada por um gráfico ou teste. Confira a unidade
experimental, medidas repetidas, tanques, locais e outras formas de
agrupamento antes de interpretar a ANOVA.

### Homogeneidade e normalidade

A ANOVA supõe variâncias parecidas entre os grupos e resíduos aproximadamente
normais. A @fig-residuos compara os resíduos com os valores ajustados:
faixas de alturas muito diferentes sugerem variâncias desiguais. A @fig-qq
compara os resíduos padronizados com os quantis da normal; pontos que se
afastam da reta indicam assimetria ou valores extremos. A @tbl-testes reúne
os testes formais e a regra prática da razão de desvios-padrão que
complementam essa inspeção.

```{r}
#| label: fig-residuos
#| fig-cap: "Resíduos versus valores ajustados; faixas de alturas muito diferentes sugerem variâncias desiguais."
#| out-width: "75%"
#| fig-align: center
grafico_residuos
```

```{r}
#| label: fig-qq
#| fig-cap: "Gráfico Q-Q dos resíduos padronizados do modelo."
#| out-width: "75%"
#| fig-align: center
grafico_qq
```

```{r}
#| label: tbl-testes
#| tbl-cap: "Testes de pressupostos e regra prática da razão de desvios-padrão, complementares à inspeção gráfica e ao delineamento."
flextable_ocean(tabela_testes)
```

`r texto_pressupostos`

`r texto_metodo`

A @tbl-welch compara a ANOVA clássica com Welch, que não exige variâncias
iguais. O método escolhido acima determina o teste global, o pós-teste e a
leitura do efeito. Welch é uma alternativa recomendada diante da heterogeneidade [@delacre2019]. A
@fig-barras, no mesmo espírito de transparência, mostra cada observação como
ponto sobre barras semitransparentes, preservando a distribuição dos dados
[@weissgerber2015]. Os testes
formais de pressupostos, por sua vez, complementam a
inspeção visual dos resíduos [@kozak2018].

```{r}
#| label: tbl-welch
#| tbl-cap: "ANOVA clássica e ANOVA de Welch lado a lado. O método aplicado está indicado no texto."
flextable_ocean(tabela_comparativa)
```

# Resultados: o que a ANOVA responde?

A @tbl-anova apresenta o teste escolhido. Na clássica, mostra SQ e QM;
no Welch, esses campos ficam vazios, pois não há essa decomposição.

`r texto_anova`

```{r}
#| label: tbl-anova
#| tbl-cap: "Análise de variância de um fator. GL: graus de liberdade; SQ: soma de quadrados; QM: quadrado médio."
flextable_ocean(tabela_anova_exibir)
```

A @tbl-efeito traz o tamanho do efeito medido pela análise.

`r texto_efeito`

```{r}
#| label: tbl-efeito
#| tbl-cap: "Tamanho do efeito do fator."
flextable_ocean(tabela_efeito)
```

## Comparações entre os grupos

As comparações dois a dois estão na @tbl-tukey e o resumo com as letras na
@tbl-resumo; a @fig-pares mostra cada diferença com seu intervalo de
confiança e a @fig-barras apresenta as médias com seus intervalos.

Método das comparações: **`r post_teste`**. Confiança: **`r ic_percentual`%**.

`r texto_tukey`

```{r}
#| label: tbl-tukey
#| tbl-cap: "Comparações entre pares pelo pós-teste escolhido, com intervalos de confiança e p-valores ajustados."
flextable_ocean(tabela_tukey_exibir)
```

```{r}
#| label: fig-pares
#| fig-cap: "Diferenças entre pares com IC simultâneo no nível e método indicados no texto. IC que cruza o zero: sem evidência de diferença."
grafico_pares
```

```{r}
#| label: tbl-resumo
#| tbl-cap: "Resumo por grupo com as letras do pós-teste escolhido."
flextable_ocean(tabela_resumo_exibir)
```

```{r}
#| label: fig-barras
#| fig-cap: "Média de cada grupo com intervalo de confiança; o rótulo mostra média ± desvio padrão e as letras indicam os grupos do pós-teste escolhido."
grafico_barras
```

# Discussão: voltar à pergunta biológica

{{DISCUSSAO}}

`r alerta_modelo`

`r alerta_poder`

# Conclusão

`r texto_sintese_estatistica`

{{CONCLUSAO}}

# Reproduzir e adaptar

Abra o arquivo `.Rproj`, reinicie o R e renderize este documento. Para alterar
os cálculos, edite `R/analise.R`. Para amadurecer a argumentação científica,
edite os QMDs. Preserve os dados de entrada e registre qualquer mudança feita
na base preparada.

## Ambiente computacional

```{r}
#| label: ambiente
#| echo: false
flextable_ocean(tabela_ambiente)
```

# Referências
