---
title: "{{TITULO}}"
subtitle: "Caderno completo · da base preparada à interpretação do teste t"
author: "EAPA — Estatística Aplicada à Pesca e Aquicultura com R"
date: today
bibliography: referencias.bib
csl: apa.csl
format:
  html:
    theme: [cosmo, ocean.scss]
    title-block-banner: "#0F3B5F"
    toc: true
    toc-depth: 2
    number-sections: true
    code-fold: true
    code-summary: "Ver código de apresentação"
    code-tools: true
    embed-resources: true
    fig-width: 7
    fig-height: 4.6
    fig-dpi: 150
execute:
  echo: true
---

```{r}
#| label: executar-analise
#| include: false
here::i_am("relatorios/relatorio_completo.qmd")
source(here::here("R", "analise.R"), encoding = "UTF-8")
```

# Como usar este caderno

Este documento acompanha o percurso completo do teste t para dois grupos
independentes. Os cálculos vivem em `R/analise.R`; os chunks abaixo apenas
apresentam os objetos produzidos por ele. As tabelas CSV e as figuras PNG em
`saida/` são cópias para consulta e não alimentam o relatório. Cada Render
começa em uma sessão nova.

**Os textos são sugestões para estudo e adaptação.** Os números se atualizam
com o script, mas a interpretação depende da pergunta, das unidades e do
delineamento da pesquisa.

# Introdução: qual comparação queremos investigar?

{{INTRODUCAO}}

# Material e métodos: o que entrou na comparação?

{{METODOS}}

## Dados e preparo

A entrada preservada está em `dados/brutos/{{ARQUIVO_BRUTO}}`. A Trilha
registrou o preparo no início de `R/analise.R` e guardou a base adotada em
`dados/processados/{{ARQUIVO_BASE}}`. O script reconstrói o percurso e usa a
base adotada, impedindo mudanças silenciosas no Render.

```{r}
#| label: tbl-descritiva
#| tbl-cap: "Resumo da resposta por grupo. DP: desvio padrão; EP: erro padrão da média."
flextable_ocean(tabela_descritiva_exibir)
```

`r texto_amostra`

## Análise estatística

Compararam-se as médias dos dois grupos por teste t para amostras independentes,
com intervalo de confiança de `r ic_percentual`%. A normalidade dentro de cada
grupo foi examinada por Shapiro-Wilk e a igualdade de variâncias pelo teste de
Levene. `r texto_escolhas` O tamanho do efeito é medido pelo d de Cohen,
acompanhado do seu intervalo de confiança.

# Exploração: conhecer os grupos antes do teste

Os números do teste t só merecem leitura depois dos pressupostos: normalidade
dentro de cada grupo e variâncias parecidas são o que dá sentido ao teste. Por
isso esta seção explora os grupos e termina com a conferência dos pressupostos,
antes de apresentar os resultados.

A @tbl-descritiva resume cada grupo e a @fig-caixa mostra a distribuição das
observações, antes de qualquer teste.

```{r}
#| label: fig-caixa
#| fig-cap: "Distribuição da resposta por grupo; cada ponto é uma observação."
grafico_caixa
```

## Pressupostos: até onde podemos confiar no teste?

O teste t clássico pede normalidade dentro de cada grupo e variâncias parecidas
entre eles. A @tbl-pressupostos reúne os testes formais, e as frases abaixo
leem cada resultado com honestidade. Os testes formais complementam, sem
substituir, a inspeção visual da distribuição dos grupos [@kozak2018], como a
feita na @fig-caixa.

`r texto_pressupostos`

```{r}
#| label: tbl-pressupostos
#| tbl-cap: "Testes dos pressupostos do teste t."
flextable_ocean(tabela_pressupostos)
```

::::: {.content-visible when-format="html"}

## Detalhe dos testes de pressupostos {.unnumbered}

::: {.callout-note}
## Shapiro-Wilk (normalidade dentro de cada grupo)

H0: os dados do grupo seguem distribuição normal.
H1: os dados do grupo se afastam da normalidade.

`r frase_normalidade`.
:::

::: {.callout-note}
## Levene (homogeneidade das variâncias)

H0: as variâncias dos dois grupos são iguais.
H1: as variâncias dos dois grupos são diferentes.

`r texto_levene_decisao`
:::

Um p maior ou igual a `r fmt(alfa, 2)` significa que não há evidência para
rejeitar o pressuposto; não é prova de que ele seja verdadeiro. As frases são
escritas conforme o resultado real de cada teste.

`r texto_welch`

Os dois gráficos abaixo leem os resíduos, a distância de cada observação à
média do seu grupo. A @fig-residuos compara os resíduos com os valores
ajustados e a @fig-qq os confronta com a distribuição normal; a comparação
de dispersão entre os grupos fica por conta do teste de Levene, na
@tbl-pressupostos.

```{r}
#| label: fig-residuos
#| fig-cap: "Resíduos versus valores ajustados (as médias dos grupos); a linha tracejada marca o resíduo zero."
#| out-width: "75%"
#| fig-align: center
grafico_residuos
```

Procure uma nuvem de pontos sem formato, espalhada por igual acima e abaixo
da linha tracejada, com alturas parecidas nas duas faixas verticais.

```{r}
#| label: fig-qq
#| fig-cap: "Q-Q dos resíduos; quanto mais os pontos acompanham a reta, mais os resíduos se aproximam da distribuição normal."
#| out-width: "75%"
#| fig-align: center
grafico_qq
```

Pontos que se descolam da reta, em especial nas pontas, indicam assimetria
ou valores extremos que os testes formais podem não capturar.

:::::

# Resultados: o que o teste t responde?

A @tbl-teste reúne o resultado do teste. A @fig-medias, no mesmo espírito de
transparência, mantém cada observação visível sobre barras semitransparentes
[@weissgerber2015]: o losango é a média do grupo, o rótulo ao lado escreve
a média ± desvio padrão e as hastes mostram o IC bilateral da média na
confiança escolhida. O IC da diferença testada está na tabela, separado
desses intervalos descritivos. As letras resumem o p do teste. Letras iguais indicam grupos sem diferença significativa; letras
diferentes, médias diferentes.

`r texto_resultado`

`r texto_efeito`

```{r}
#| label: tbl-teste
#| tbl-cap: "Resultado do teste t: método, diferença de médias, intervalo de confiança, t, graus de liberdade, p-valor, tamanho do efeito (d de Cohen) e seu intervalo de confiança."
flextable_ocean(tabela_teste)
```

```{r}
#| label: fig-medias
#| fig-cap: "Cada ponto é uma observação; o losango é a média do grupo, o rótulo ao lado dele escreve a média ± desvio padrão e as hastes mostram o IC bilateral da média. Letras iguais: grupos sem diferença significativa; letras diferentes: médias diferentes."
grafico_medias
```

# Discussão: voltar à pergunta biológica

{{DISCUSSAO}}

`r alerta_modelo`

`r alerta_poder`

# Conclusão

`r texto_sintese_estatistica`

{{CONCLUSAO}}

# Reproduzir e adaptar

Abra o arquivo `.Rproj`, reinicie o R e renderize este documento. Para alterar
os cálculos, edite `R/analise.R`. Para amadurecer a argumentação científica,
edite os QMDs. Preserve os dados de entrada e registre qualquer mudança feita
na base preparada.

## Ambiente computacional

```{r}
#| label: ambiente
#| echo: false
flextable_ocean(tabela_ambiente)
```

# Referências
