---
title: "Relatório de análise: testes não paramétricos"
subtitle: "Qui-quadrado, Mann-Whitney, Wilcoxon e Kruskal-Wallis"
author:
  - "Trilha"
date: today
date-format: "DD/MM/YYYY"
lang: pt
abstract-title: "Resumo"
abstract: |
  Este relatório apresenta a aplicação de um teste não paramétrico, adequado
  quando os pressupostos de normalidade não se sustentam ou quando os dados são
  categóricos. São reportados a estatística do teste, os graus de liberdade
  (quando aplicável) e o valor-p, acompanhados de uma descrição textual pronta
  para publicação, no espírito "do mouse ao código" do ecossistema EAPA.
format:
  docx:
    reference-doc: custom-reference.docx
    toc: true
    toc-title: "Sumário"
    toc-depth: 3
    number-sections: true
    tbl-cap-location: top
    fig-cap-location: bottom
  html:
    theme: cosmo
    toc: true
    toc-title: "Sumário"
params:
  test_type: "quiquadrado" # "quiquadrado", "mannwhitney", "wilcoxon", "kruskal"
  var_y: ""
  var_x: ""
  var1: ""
  var2: ""
  var_row: "Linha"
  var_col: "Coluna"
  alternative: "two.sided"
  yates: true
execute:
  echo: false
  warning: false
  message: false
editor_options:
  chunk_output_type: console
---

```{r setup}
#| include: false

library(flextable)

# Fonte canônica das funções (rede de segurança para execução offline)
if (file.exists("funcoes_nonparametric.R")) {
  source("funcoes_nonparametric.R")
} else if (file.exists("../scripts/funcoes_nonparametric.R")) {
  source("../scripts/funcoes_nonparametric.R")
} else if (file.exists("scripts/funcoes_nonparametric.R")) {
  source("scripts/funcoes_nonparametric.R")
}

# Dados limpos
carregar_dados <- function() {
  for (p in c("dados_limpos.rda", "../dados/dados_limpos.rda", "dados/dados_limpos.rda")) {
    if (file.exists(p)) { load(p); return(get("df_clean")) }
  }
  NULL
}
dados <- carregar_dados()

# Tabela de contingência (para o qui-quadrado)
carregar_tabela <- function() {
  for (p in c("tabela_contingencia.rda", "../dados/tabela_contingencia.rda", "dados/tabela_contingencia.rda")) {
    if (file.exists(p)) { load(p); return(get("tab_np")) }
  }
  NULL
}
```

# Introdução

Descreva aqui o contexto do estudo, a pergunta de pesquisa e a justificativa da análise. Este parágrafo segue a formatação do template institucional: Times New Roman 12, justificado e com recuo na primeira linha.

# Material e métodos

Detalhe a amostragem, as variáveis e o procedimento estatístico. Adotou-se o nível de significância de 5% ($\alpha = 0,05$). Testes não paramétricos comparam **postos** (ordens) ou **frequências** e não exigem normalidade dos dados.

# Resultados

A @tbl-np sintetiza o resultado do teste aplicado.

```{r}
#| label: tbl-np
#| tbl-cap: "Resultado do teste não paramétrico."
#| output: asis

res <- NULL
if (params$test_type == "quiquadrado") {
  tab_np <- carregar_tabela()
  res <- calcular_qui_quadrado(tab_np, correct = params$yates,
                               var_row = params$var_row, var_col = params$var_col)
  arr <- arrumar_qui_quadrado(res)
} else if (params$test_type == "mannwhitney") {
  res <- calcular_mann_whitney(dados, params$var_y, params$var_x, alternative = params$alternative)
  arr <- arrumar_mann_whitney(res)
} else if (params$test_type == "wilcoxon") {
  res <- calcular_wilcoxon(dados, params$var1, params$var2, alternative = params$alternative)
  arr <- arrumar_wilcoxon(res)
} else if (params$test_type == "kruskal") {
  res <- calcular_kruskal(dados, params$var_y, params$var_x)
  arr <- arrumar_kruskal(res)
}

flextable_ocean_np(arr)
```

```{r}
#| label: tbl-crosstab
#| tbl-cap: "Tabela de contingência (contagens observadas)."
#| output: asis
#| eval: !expr params$test_type == "quiquadrado"

tab_np <- carregar_tabela()
tab_df <- as.data.frame.matrix(tab_np)
tab_df <- cbind(` ` = rownames(tab_np), tab_df)
flextable_ocean_np(tab_df)
```

Abaixo, a descrição narrativa padronizada dos resultados:

::: {.docx-report-text style="margin-top: 15px; margin-bottom: 15px; text-align: justify; font-family: 'Times New Roman'; font-size: 12pt;"}
```{r}
#| output: asis

if (params$test_type == "quiquadrado") {
  cat(relatar_qui_quadrado(res))
} else if (params$test_type == "mannwhitney") {
  cat(relatar_mann_whitney(res))
} else if (params$test_type == "wilcoxon") {
  cat(relatar_wilcoxon(res))
} else if (params$test_type == "kruskal") {
  cat(relatar_kruskal(res))
}
```
:::

# Discussão

Interprete o resultado articulando significância estatística e relevância prática. No qui-quadrado, verifique as frequências esperadas; havendo células com esperado abaixo de 5, prefira o teste exato de Fisher.

# Conclusão

Sintetize a resposta à pergunta de pesquisa e aponte implicações ou encaminhamentos práticos.

# Referências {.unnumbered}

::: {#refs}
:::
