---
title: "Relatório de Análise: Tabela de Contingência e Associação"
subtitle: "Análise de Frequências Cruzadas e Teste Qui-Quadrado"
author:
  - "Trilha"
date: today
date-format: "DD/MM/YYYY"
lang: pt
abstract-title: "Resumo"
abstract: |
  Este relatório apresenta os resultados obtidos por meio de uma análise de tabela
  de contingência cruzada (crosstab) e teste de Qui-Quadrado de Independência. O 
  objetivo é analisar a existência de associação estatística significativa entre 
  duas variáveis qualitativas (categóricas).
format:
  docx:
    reference-doc: custom-reference.docx
    toc: true
    toc-title: "Sumário"
    toc-depth: 3
    number-sections: true
    tbl-cap-location: top
    fig-cap-location: bottom
  html:
    theme: cosmo
    toc: true
    toc-title: "Sumário"
params:
  var_row: "Local"
  var_col: "Especie"
  pct_type: "row"
execute:
  echo: false
  warning: false
  message: false
editor_options:
  chunk_output_type: console
---

```{r setup}
#| include: false

# ---- Pacotes -------------------------------------------------------------
library(tibble)
library(flextable)
library(ggplot2)

# ---- Carregar Funções Auxiliares -----------------------------------------
if (requireNamespace("EAPADados", quietly = TRUE)) {
  library(EAPADados)
} else if (file.exists("funcoes_contingency.R")) {
  source("funcoes_contingency.R")
} else if (file.exists("../scripts/funcoes_contingency.R")) {
  source("../scripts/funcoes_contingency.R")
} else if (file.exists("scripts/funcoes_contingency.R")) {
  source("funcoes_contingency.R")
}

# ---- Carregar Dados ------------------------------------------------------
if (file.exists("dados_limpos.rda")) {
  load("dados_limpos.rda")
  dados <- df_clean
} else if (file.exists("../dados/dados_limpos.rda")) {
  load("../dados/dados_limpos.rda")
  dados <- df_clean
} else if (file.exists("dados/dados_limpos.rda")) {
  load("dados/dados_limpos.rda")
  dados <- df_clean
} else {
  # Fallback: gerar dados categóricos artificiais coerentes
  set.seed(2026)
  dados <- data.frame(
    Local = factor(sample(c("Estuário", "Mar Aberto"), 80, replace = TRUE)),
    Especie = factor(sample(c("Peixe A", "Peixe B", "Peixe C"), 80, replace = TRUE)),
    stringsAsFactors = TRUE
  )
  df_clean <- dados
}

# ---- Processar Contingência ----------------------------------------------
r <- calcular_contingencia(
  df = dados, 
  var_row = params$var_row, 
  var_col = params$var_col, 
  pct_type = params$pct_type
)
```

# Introdução

Nas ciências pesqueiras, biológicas e socioambientais, é muito comum investigar a relação mútua ou associação entre duas variáveis categóricas ou qualitativas (ex: tipo de embarcação por porto, espécie por local de coleta, estresse por condição alimentar). A tabela de contingência cruza os níveis de ambos os atributos, expondo as frequências absolutas observadas e relativas. O teste do Qui-Quadrado de Pearson permite inferir se os desvios de frequência observados em relação a uma distribuição puramente aleatória (sob a hipótese nula de independência) são estatisticamente significativos.

# Material e Métodos

O conjunto de dados contendo $N = `r r$N`$ observações completas foi analisado para cruzar as variáveis categóricas:
*   **Variável de Linha:** `r r$var_row`
*   **Variável de Coluna:** `r r$var_col`

A tabela cruzada foi gerada exibindo as frequências absolutas e os percentuais calculados por **`r switch(r$pct_type, "row"="linha", "col"="coluna", "total"="total geral", "frequência absoluta")`**. Para avaliar a hipótese nula ($H_0$) de que as variáveis são independentes, foi realizado o teste de Qui-Quadrado de Independência de Pearson ao nível de significância de $\alpha = 0,05$.

# Resultados

## Tabela Cruzada de Frequências (Tabela de Contingência)

A @tbl-contingencia apresenta a contagem de indivíduos e seus respectivos percentuais em cada célula da matriz de cruzamento.

```{r}
#| label: tbl-contingencia
#| tbl-cap: "Tabela de contingência com frequências absolutas e percentuais marginais."
#| output: asis

tab_cruzada <- mostrar_contingencia(r)
flextable_ocean(tab_cruzada)
```

## Relato Estatístico Formal e Qui-Quadrado

> **Relato Estatístico:** `r relatar_contingencia(r)`

# Análise Gráfica: Distribuição de Frequências Cruzadas

A @fig-contingencia apresenta a distribuição visual da variável **`r r$var_col`** de acordo com as categorias de **`r r$var_row`** para ilustrar o perfil de associação observado.

```{r}
#| label: fig-contingencia
#| fig-cap: "Distribuição das frequências observadas nas categorias cruzadas."
#| fig-width: 6.5
#| fig-height: 4.5

# Limpar dados de NAs
dados_plot <- dados[!is.na(dados[[r$var_row]]) & !is.na(dados[[r$var_col]]), ]

# Cores da identidade visual Ocean Gradient
ocean_cols <- c("#0F3B5F", "#62B6B7", "#E89B3C", "#E76F51", "#2E7D8F")
levels_col <- length(unique(dados_plot[[r$var_col]]))
fill_cols <- ocean_cols[1:min(levels_col, length(ocean_cols))]
if(levels_col > length(ocean_cols)) {
  fill_cols <- c(fill_cols, rainbow(levels_col - length(ocean_cols)))
}

ggplot(dados_plot, aes(x = .data[[r$var_row]], fill = .data[[r$var_col]])) +
  geom_bar(position = "dodge", alpha = 0.85, color = "white", linewidth = 0.5) +
  scale_fill_manual(values = fill_cols) +
  theme_minimal(base_size = 12) +
  labs(
    title = paste("Distribuição de", r$var_col, "por", r$var_row),
    x = r$var_row,
    y = "Frequência Absoluta (Contagem)",
    fill = r$var_col
  ) +
  theme(
    plot.title = element_text(face = "bold", color = "#0F3B5F"),
    legend.position = "bottom"
  )
```
