---
title: "Relatório de análise: Estatística Descritiva"
subtitle: "Resumo numérico e relato descritivo automatizado"
author:
  - "Trilha"
date: today
date-format: "DD/MM/YYYY"
lang: pt
abstract-title: "Resumo"
abstract: |
  Este relatório apresenta o resumo das medidas de tendência central e de dispersão
  para as variáveis selecionadas. Inclui tabelas elegantes formatadas no estilo
  institucional e síntese narrativa em português para facilitar a interpretação científica.
format:
  docx:
    reference-doc: custom-reference.docx
    toc: true
    toc-title: "Sumário"
    toc-depth: 3
    number-sections: true
    tbl-cap-location: top
    fig-cap-location: bottom
  html:
    theme: cosmo
    toc: true
    toc-title: "Sumário"
params:
  vars_selected: "comp_cm" # String separada por vírgulas (ex: "comp_cm,peso")
  grupo: "none"
execute:
  echo: false
  warning: false
  message: false
editor_options:
  chunk_output_type: console
---

```{r setup}
#| include: false

# ---- Pacotes -------------------------------------------------------------
library(tibble)
library(flextable)
library(stringr)

# ---- Carregar Funções Auxiliares -----------------------------------------
# Fonte canônica: pacote EAPADados. O source() local é apenas rede de
# segurança para execução offline (ex.: Projeto R .zip do aluno).
if (requireNamespace("EAPADados", quietly = TRUE)) {
  library(EAPADados)
} else if (file.exists("funcoes_descritiva.R")) {
  source("funcoes_descritiva.R")
} else if (file.exists("../scripts/funcoes_descritiva.R")) {
  source("../scripts/funcoes_descritiva.R")
} else if (file.exists("scripts/funcoes_descritiva.R")) {
  source("scripts/funcoes_descritiva.R")
}

# ---- Carregar Dados ------------------------------------------------------
if (file.exists("dados_limpos.rda")) {
  load("dados_limpos.rda")
  dados <- df_clean
} else if (file.exists("../dados/dados_limpos.rda")) {
  load("../dados/dados_limpos.rda")
  dados <- df_clean
} else if (file.exists("dados/dados_limpos.rda")) {
  load("dados/dados_limpos.rda")
  dados <- df_clean
} else {
  # Dados de simulação
  set.seed(2026)
  dados <- tibble::tibble(
    comp_cm = 37.7625 + 9.84 * scale(rnorm(80)),
    peso = 250 + 50 * scale(rnorm(80))
  )
}

# Processar as variáveis passadas como parâmetro e calcular estatísticas descritivas
vars_vector <- str_trim(unlist(str_split(params$vars_selected, ",")))
descr_res <- calcular_descr(dados, vars = vars_vector, grupo = params$grupo)
```

# Introdução

Este documento apresenta o resumo descritivo das variáveis de interesse da pesquisa. O objetivo é descrever as características de tendência central (média, mediana), variabilidade (desvio padrão, variância, amplitude) e distribuição dos dados analisados.

# Resultados e Discussão

A @tbl-resumo apresenta as estatísticas resumo detalhadas para as variáveis selecionadas.

```{r}
#| label: tbl-resumo
#| tbl-cap: "Medidas estatísticas descritivas das variáveis analisadas."
#| output: asis

tab_stats <- mostrar_descr(descr_res)
flextable_ocean(tab_stats)
```

Abaixo apresenta-se a descrição narrativa em português das estatísticas calculadas:

::: {.docx-report-text style="margin-top: 15px; margin-bottom: 15px; text-align: justify; font-family: 'Times New Roman'; font-size: 12pt;"}
```{r}
#| output: asis
cat(relatar_descr(descr_res))
```
:::

# Conclusão

Com base nos dados analisados, observou-se a dispersão e centralidade das variáveis, servindo como base diagnóstica para testes de hipóteses subsequentes ou inferência estatística avançada.
