---
title: "Relatório de Planejamento Experimental"
subtitle: "Geração de Croqui e Randomização de Tratamentos"
author:
  - "Trilha"
date: today
date-format: "DD/MM/YYYY"
lang: pt
format:
  docx:
    reference-doc: custom-reference.docx
    toc: true
    toc-title: "Sumário"
    toc-depth: 3
    number-sections: true
    tbl-cap-location: top
    fig-cap-location: bottom
execute:
  echo: false
  warning: false
  message: false
editor_options:
  chunk_output_type: console
---

```{r setup}
#| include: false
library(ggplot2)
library(flextable)

# ---- Carregar Funções Auxiliares -----------------------------------------
if (file.exists("funcoes_experimental_design.R")) {
  source("funcoes_experimental_design.R")
} else if (file.exists("../scripts/funcoes_experimental_design.R")) {
  source("../scripts/funcoes_experimental_design.R")
} else if (file.exists("scripts/funcoes_experimental_design.R")) {
  source("scripts/funcoes_experimental_design.R")
} else if (file.exists("templates/funcoes_experimental_design.R")) {
  source("templates/funcoes_experimental_design.R")
}

# ---- Carregar Dados do Delineamento --------------------------------------
if (file.exists("delineamento_data.rda")) {
  load("delineamento_data.rda") # Carrega 'delineamento_res' e 'design_type'
} else {
  # Fallback para desenvolvimento / teste isolado
  design_type <- "DIC"
  delineamento_res <- gerar_delineamento_dic(
    factor_name = "Tratamento",
    levels_vec = c("A", "B", "C"),
    reps = 5,
    nrows = 5,
    ncols = 3,
    seed = 42,
    response_var = "Produtividade"
  )
}
```

# Introdução e Planejamento

O planejamento experimental é etapa crítica para assegurar a validade e a reprodutibilidade dos resultados científicos. A correta distribuição espacial e a casualização de tratamentos protegem a pesquisa contra fontes sistemáticas de erro (como gradientes de fertilidade ou luminosidade no campo/laboratório).

Este documento reporta o planejamento gerado interativamente para subsidiar a instalação de ensaios e a subsequente análise de variância (ANOVA) dos dados coletados.

# Detalhes do Delineamento

`r relatar_delineamento(delineamento_res, design_type)`

# Croqui da Área Experimental

Abaixo é apresentado o desenho gráfico do croqui experimental com a distribuição aleatória das unidades no campo. Os círculos representam as Unidades Experimentais (UEs) e seus respectivos rótulos (tratamento e repetição/bloco correspondente).

```{r}
#| fig-width: 6.5
#| fig-height: 4.8
#| dpi: 300
plotar_croqui(delineamento_res, design_type)
```

# Tabela de Unidades Experimentais (Ficha de Campo)

A tabela abaixo lista todas as unidades experimentais de forma ordenada. A(s) coluna(s) **`r paste(delineamento_res$response_var, collapse = ", ")`** destina(m)-se ao preenchimento manual dos dados coletados em campo ou à digitação direta no arquivo Word para posterior importação e processamento estatístico. A coloração de cada tratamento corresponde exatamente àquela visualizada no croqui gráfico.

A tabela é estruturada no formato longo (*long/tidy*), ideal para importação no RStudio e condução de modelos lineares ou testes estatísticos.

```{r}
#| tbl-cap: "Distribuição das Unidades Experimentais e Ficha de Coleta de Dados"
#| output: asis
flextable_croqui(delineamento_res$df, design_type, delineamento_res$level_colors)
```
