---
title: "Relatório de análise: teste *t* de Student"
subtitle: "Comparação de médias e relato científico automatizado"
author:
  - "Trilha"
date: today
date-format: "DD/MM/YYYY"
lang: pt
abstract-title: "Resumo"
abstract: |
  Este relatório apresenta a aplicação do teste *t* de Student com o objetivo de
  comparar médias e avaliar a significância estatística das diferenças encontradas.
  São reportados a estatística do teste, o intervalo de confiança, o valor-p e o
  tamanho de efeito (d de Cohen), acompanhados de uma descrição textual pronta
  para publicação. O fluxo integra análise e redação científica em um único documento editável.
format:
  docx:
    reference-doc: custom-reference.docx
    toc: true
    toc-title: "Sumário"
    toc-depth: 3
    number-sections: true
    tbl-cap-location: top
    fig-cap-location: bottom
  html:
    theme: cosmo
    toc: true
    toc-title: "Sumário"
params:
  test_type: "one_val" # "one_val", "two_ind", "paired"
  var_y: "comp_cm"
  var_x: "NULL"
  mu: 40
  conf_level: 0.95
  label_y: "Comprimento do peixe"
  label_x: "Grupo"
execute:
  echo: false
  warning: false
  message: false
editor_options:
  chunk_output_type: console
---

```{r setup}
#| include: false

# ---- Pacotes -------------------------------------------------------------
library(tibble)
library(flextable)

# ---- Carregar Funções Auxiliares -----------------------------------------
# Fonte canônica: pacote EAPADados. O source() local é apenas rede de
# segurança para execução offline (ex.: Projeto R .zip do aluno).
if (requireNamespace("EAPADados", quietly = TRUE)) {
  library(EAPADados)
} else if (file.exists("funcoes_teste_t.R")) {
  source("funcoes_teste_t.R")
} else if (file.exists("../scripts/funcoes_teste_t.R")) {
  source("../scripts/funcoes_teste_t.R")
} else if (file.exists("scripts/funcoes_teste_t.R")) {
  source("scripts/funcoes_teste_t.R")
}

# ---- Carregar Dados ------------------------------------------------------
if (file.exists("dados_limpos.rda")) {
  load("dados_limpos.rda")
  dados <- df_clean
} else if (file.exists("../dados/dados_limpos.rda")) {
  load("../dados/dados_limpos.rda")
  dados <- df_clean
} else if (file.exists("dados/dados_limpos.rda")) {
  load("dados/dados_limpos.rda")
  dados <- df_clean
} else {
  # Dados de simulação caso o arquivo não seja encontrado localmente
  set.seed(2026)
  z <- as.numeric(scale(rnorm(80)))
  dados <- tibble::tibble(comp_cm = 37.7625 + 9.84 * z)
}
```

# Introdução

Descreva aqui o contexto do estudo, a pergunta de pesquisa e a justificativa da análise estatística realizada. Este parágrafo segue a formatação do template institucional: Times New Roman 12, justificado e com recuo na primeira linha.

# Material e métodos

Detalhe a amostragem, o instrumento de medida e o procedimento estatístico. Para esta análise, foi conduzido um Teste *t* de Student com nível de significância de 5% ($\alpha = 0,05$). O tamanho de efeito foi estimado pelo coeficiente *d* de Cohen para quantificar a relevância prática dos achados.

# Resultados

A @tbl-tteste sintetiza os resultados detalhados obtidos a partir da execução do teste estatístico.

```{r}
#| label: tbl-tteste
#| tbl-cap: "Resultado do Teste t de Student."
#| output: asis

if (params$test_type == "one_val") {
  tab <- mostrar_teste_t(dados[[params$var_y]], mu = params$mu, nome = params$label_y, conf = params$conf_level)
} else if (params$test_type == "two_ind") {
  formula_obj <- as.formula(paste0("`", params$var_y, "` ~ `", params$var_x, "`"))
  tab <- mostrar_teste_t_ind(formula_obj, data = dados, equal_var = FALSE, conf = params$conf_level)
} else if (params$test_type == "paired") {
  tab <- mostrar_teste_t_pareado(dados[[params$var_y]], dados[[params$var_x]], nome1 = params$label_y, nome2 = params$label_x, conf = params$conf_level)
}

flextable_ocean(tab)
```

Abaixo apresenta-se a descrição narrativa padronizada dos resultados da análise:

::: {.docx-report-text style="margin-top: 15px; margin-bottom: 15px; text-align: justify; font-family: 'Times New Roman'; font-size: 12pt;"}
```{r}
#| output: asis

if (params$test_type == "one_val") {
  cat(relatar_teste_t(dados[[params$var_y]], mu = params$mu, nome = params$label_y, conf = params$conf_level))
} else if (params$test_type == "two_ind") {
  formula_obj <- as.formula(paste0("`", params$var_y, "` ~ `", params$var_x, "`"))
  cat(relatar_teste_t_ind(formula_obj, data = dados, equal_var = FALSE, conf = params$conf_level, label_y = params$label_y, label_x = params$label_x))
} else if (params$test_type == "paired") {
  cat(relatar_teste_t_pareado(dados[[params$var_y]], dados[[params$var_x]], nome1 = params$label_y, nome2 = params$label_x, conf = params$conf_level, label_y = params$label_y))
}
```
:::

# Discussão

Interprete o resultado articulando significância estatística e relevância prática. Lembre que um valor-p significativo com tamanho de efeito pequeno indica uma diferença detectável, porém modesta frente à variabilidade natural.

# Conclusão

Sintetize a resposta à pergunta de pesquisa e aponte implicações ou encaminhamentos práticos.

# Referências {.unnumbered}

::: {#refs}
:::
