---
title: "Relatório de Análise: ANOVA Unifatorial e Comparações Múltiplas"
subtitle: "Delineamento Inteiramente Casualizado e Relato Científico"
author:
  - "Trilha"
date: today
date-format: "DD/MM/YYYY"
lang: pt
abstract-title: "Resumo"
abstract: |
  Este relatório apresenta os resultados obtidos por meio de uma Análise de
  Variância (ANOVA) de uma via para avaliar a influência de um fator categórico sobre
  uma variável contínua. São reportados as tabelas ANOVA, a validação de pressupostos de
  normalidade e homocedasticidade, comparações pareadas de Tukey HSD e gráficos
  didáticos para subsidiar as interpretações científicas.
format:
  docx:
    reference-doc: custom-reference.docx
    toc: true
    toc-title: "Sumário"
    toc-depth: 3
    number-sections: true
    tbl-cap-location: top
    fig-cap-location: bottom
  html:
    theme: cosmo
    toc: true
    toc-title: "Sumário"
params:
  var_y: "peso_g"
  var_x: "racao"
  label_y: "peso médio final"
  label_x: "tipo de ração"
execute:
  echo: false
  warning: false
  message: false
editor_options:
  chunk_output_type: console
---

```{r setup}
#| include: false

# ---- Pacotes -------------------------------------------------------------
library(tibble)
library(flextable)
library(ggplot2)
library(ggpubr)

# ---- Carregar Funções Auxiliares -----------------------------------------
if (requireNamespace("EAPADados", quietly = TRUE)) {
  library(EAPADados)
} else if (file.exists("funcoes_anova.R")) {
  source("funcoes_anova.R")
} else if (file.exists("../scripts/funcoes_anova.R")) {
  source("../scripts/funcoes_anova.R")
} else if (file.exists("scripts/funcoes_anova.R")) {
  source("scripts/funcoes_anova.R")
}

# ---- Carregar Dados ------------------------------------------------------
if (file.exists("dados_limpos.rda")) {
  load("dados_limpos.rda")
  dados <- df_clean
} else if (file.exists("../dados/dados_limpos.rda")) {
  load("../dados/dados_limpos.rda")
  dados <- df_clean
} else if (file.exists("dados/dados_limpos.rda")) {
  load("dados/dados_limpos.rda")
  dados <- df_clean
} else {
  # Fallback: gerar dados artificiais coerentes
  set.seed(2026)
  dados <- data.frame(
    racao = factor(rep(c("A", "B", "C"), each = 10)),
    peso_g = c(rnorm(10, 15, 2), rnorm(10, 18, 2), rnorm(10, 22, 2))
  )
  df_clean <- dados
}

# ---- Processar ANOVA ----------------------------------------------------
r <- calcular_anova(dados, params$var_y, params$var_x)
```

# Introdução

O objetivo de uma Análise de Variância (ANOVA) é comparar as médias de três ou mais grupos independentes para testar se pelo menos um deles se diferencia de forma estatisticamente significativa. Nas ciências da pesca e aquicultura, esta técnica é amplamente utilizada para avaliar o efeito de diferentes tratamentos (como dietas, densidades de estocagem, localidades) sobre o desenvolvimento de peixes e crustáceos.

# Material e Métodos

O delineamento experimental compreendeu a análise do efeito do fator categórico **`r params$label_x`** (variável independente *`r params$var_x`*) sobre a resposta de **`r params$label_y`** (variável dependente *`r params$var_y`*).

Realizou-se a ANOVA unifatorial com nível de significância de 5% ($\alpha = 0,05$). Os pressupostos de normalidade dos resíduos e homogeneidade de variâncias foram validados por meio dos testes estatísticos de Shapiro-Wilk e Bartlett, respectivamente. Para a identificação das diferenças específicas de médias nos tratamentos, aplicou-se o teste de comparações múltiplas de Tukey HSD.

# Resultados

## Tabela de ANOVA e Pressupostos

A @tbl-anova apresenta a tabela de análise de variância com desdobramento dos graus de liberdade e somas de quadrados.

```{r}
#| label: tbl-anova
#| tbl-cap: "Tabela de Análise de Variância (ANOVA)."
#| output: asis

tab_anova <- mostrar_anova(r)
flextable_ocean(tab_anova)
```

Para assegurar a validade das conclusões da ANOVA, os pressupostos fundamentais foram validados na @tbl-pressupostos.

```{r}
#| label: tbl-pressupostos
#| tbl-cap: "Validação de Pressupostos do Modelo ANOVA."
#| output: asis

tab_pres <- mostrar_pressupostos(r)
flextable_ocean(tab_pres)
```

## Pós-Teste de Comparações Múltiplas (Tukey HSD)

Quando a ANOVA aponta significância, as comparações par a par são expostas na @tbl-tukey para discernir quais tratamentos diferem entre si.

```{r}
#| label: tbl-tukey
#| tbl-cap: "Teste de Comparações Múltiplas de Tukey HSD."
#| output: asis

tab_tk <- mostrar_tukey(r)
flextable_ocean(tab_tk)
```

## Relato Estatístico Formal

> **Relato:** `r relatar_anova(r)`

# Gráficos Diagnósticos

Abaixo estão expostos os boxplots comparativos de médias e o gráfico de pressuposto dos resíduos:

```{r}
#| label: fig-boxplot
#| fig-cap: "Diagrama de Boxplot para distribuição de y por x."
#| fig-width: 6
#| fig-height: 4

ggline(
  data = dados,
  x = params$var_x,
  y = params$var_y,
  add = c("mean_se", "jitter"),
  color = params$var_x,
  palette = "jco",
  order = levels(as.factor(dados[[params$var_x]])),
  ylab = params$var_y,
  xlab = params$var_x,
  ggtheme = theme_minimal()
) +
  stat_summary(fun = mean, geom = "line", aes(group = 1), color = "#a0aec0", linewidth = 0.8, linetype = "dashed") +
  theme(legend.position = "none")
```
