---
title: "Relatório de Análise de Componentes Principais (PCA / ACP)"
subtitle: "Redução de dimensionalidade e padrões multivariados"
author:
  - "Trilha"
date: today
date-format: "DD/MM/YYYY"
lang: pt
bibliography: referencias.bib
abstract-title: "Resumo"
abstract: |
  Este relatório apresenta a Análise de Componentes Principais (PCA) realizada
  sobre um conjunto de variáveis numéricas, com retenção de eixos avaliada por
  três critérios (permutação em destaque, bastão quebrado e Kaiser apenas como
  referência) e interpretação por círculo de correlações, contribuições, mapa
  de indivíduos, biplot e cargas com limite dos dados permutados.
format:
  docx:
    reference-doc: custom-reference.docx
    toc: true
    toc-title: "Sumário"
    toc-depth: 3
    number-sections: true
    tbl-cap-location: top
    fig-cap-location: bottom
  html:
    theme: cosmo
    toc: true
    toc-title: "Sumário"
params:
  vars_selected: "dfs,alt"
  quanti_sup: ""
  quali_sup: ""
  seed: 2026
  comparar_imputacao: false
  scale: true
execute:
  echo: false
  warning: false
  message: false
editor_options:
  chunk_output_type: console
---

```{r setup}
#| include: false

# ---- Locale e Funções Auxiliares -----------------------------------------
# Em renders fora do RStudio o R pode abrir em locale C, que não lê os acentos
# dos comentários; pedimos um locale UTF-8 antes de carregar as funções (sem
# efeito onde o locale já é adequado, como no RStudio do pesquisador).
try(Sys.setlocale("LC_CTYPE", "English_United States.utf8"), silent = TRUE)
if (file.exists("funcoes_pca.R")) {
  source("funcoes_pca.R", encoding = "UTF-8")
} else if (file.exists("../scripts/funcoes_pca.R")) {
  source("../scripts/funcoes_pca.R", encoding = "UTF-8")
} else if (file.exists("scripts/funcoes_pca.R")) {
  source("scripts/funcoes_pca.R", encoding = "UTF-8")
} else {
  stop("funcoes_pca.R não encontrado ao lado do relatório.")
}

# ---- Carregar Dados ------------------------------------------------------
if (file.exists("dados_limpos.rda")) {
  load("dados_limpos.rda")
  dados <- df_clean
} else if (file.exists("../dados/dados_limpos.rda")) {
  load("../dados/dados_limpos.rda")
  dados <- df_clean
} else if (file.exists("dados/dados_limpos.rda")) {
  load("dados/dados_limpos.rda")
  dados <- df_clean
} else {
  stop("dados_limpos.rda não encontrado (esperado em dados/ ou ao lado do relatório).")
}

# ---- Processar PCA ------------------------------------------------------
vars_list <- strsplit(params$vars_selected, ",")[[1]]
quanti_list <- if (nzchar(params$quanti_sup)) strsplit(params$quanti_sup, ",")[[1]] else character(0)
r <- calcular_pca(
  dados, vars_list, scale = params$scale,
  quanti_sup = quanti_list,
  quali_sup = if (nzchar(params$quali_sup)) params$quali_sup else NULL,
  seed = params$seed,
  comparar_imputacao = params$comparar_imputacao
)
```

# Introdução

A Análise de Componentes Principais (PCA) é uma técnica multivariada que condensa as informações de um conjunto de variáveis inter-relacionadas em poucos eixos sintéticos ortogonais, os Componentes Principais (PCs). Cada eixo é uma combinação linear das variáveis originais, e a variância explicada por cada eixo mede quanta informação ele preserva.

# Material e Métodos

O conjunto de dados inicial contendo $N = `r r$n_original`$ observações foi analisado com base nas variáveis numéricas ativas: **`r paste(vars_list, collapse = ', ')`**.

`r if (!is.null(r$imputacao)) paste0("Como havia dados faltantes nas variáveis ativas e a imputação estava marcada, a análise principal usou os valores estimados pela PCA iterativa regularizada (missMDA, ", r$imputacao$n_eixos, " eixo(s) escolhidos por validação cruzada), mantendo as N = ", r$n_usados, " observações. Foram estimadas ", r$imputacao$n_faltantes, " célula(s) (", r$imputacao$pct_total, " % das células das ativas); valores estimados não são medidas coletadas, apenas aproveitam as observações incompletas. A PCA por casos completos (n = ", r$n_casos_completos, ") aparece adiante como verificação de robustez.") else if (r$n_excluidos > 0) paste0("Foram excluídas ", r$n_excluidos, " observações por dados faltantes nas variáveis ativas (análise por casos completos). A amostra final tem N = ", r$n_usados, ".") else "Não havia dados faltantes nas variáveis ativas."`

A análise utilizou a matriz de `r ifelse(r$padronizar, "correlação (dados padronizados para escala unitária)", "covariância (dados apenas centralizados)")`. A padronização dá o mesmo peso a variáveis de unidades diferentes; a escolha está declarada nos parâmetros do relatório. A semente `r r$seed` foi fixada antes das permutações, garantindo reprodutibilidade.

`r if (length(r$variaveis_suplementares)) paste0("As variáveis suplementares quantitativas **", paste(r$variaveis_suplementares, collapse = ', '), "** e a variável de grupo **", r$variavel_grupo, "** foram projetadas nos eixos **sem** influenciar o cálculo da PCA.") else ""`

# Resultados

## Correlações antes da PCA

A @fig-pca-correlacoes mostra a matriz de correlações de Pearson entre as variáveis ativas, ordenada por agrupamento hierárquico. Correlações fortes antecipam os eixos de maior variância.

```{r}
#| label: fig-pca-correlacoes
#| fig-cap: "Matriz de correlações entre as variáveis ativas (triângulo inferior)."
#| fig-width: 6
#| fig-height: 5
#| eval: !expr length(grafico_pca_correlacoes(r)) > 0

print(grafico_pca_correlacoes(r))
```

## Autovalores e retenção de componentes

A @tbl-pca-var apresenta a contribuição de cada componente para a variabilidade total, e a @tbl-pca-retencao compara o observado com os três critérios de retenção. A **permutação** (999 repetições) é o critério em destaque: retém-se o eixo cujo percentual observado supera o limite de 95 % dos dados permutados (p < 0,05). O teste reproduz, em implementação própria em R base, a lógica de @camargo2022. O bastão quebrado é um critério de referência, e o **Kaiser (autovalor = 1) é apresentado apenas como referência** — sozinho, ele costuma reter eixos demais.

```{r}
#| label: tbl-pca-var
#| tbl-cap: "Autovalores e variância explicada por componente."
#| output: asis

flextable_ocean_pca(mostrar_pca_var(r))
```

```{r}
#| label: fig-pca-retencao
#| fig-cap: "Variância explicada observada e os três critérios de retenção."
#| fig-width: 6.5
#| fig-height: 4

print(grafico_pca_retencao(r))
```

```{r}
#| label: tbl-pca-retencao
#| tbl-cap: "Critérios de retenção de componentes e decisão."
#| output: asis

flextable_ocean_pca(mostrar_pca_retencao(r))
```

A conferência entre o FactoMineR e a função básica `prcomp` consta na @tbl-pca-conferencia: os autovalores devem ser idênticos.

```{r}
#| label: tbl-pca-conferencia
#| tbl-cap: "Conferência dos autovalores: FactoMineR × prcomp."
#| output: asis

flextable_ocean_pca(mostrar_pca_conferencia(r))
```

## As variáveis: círculo de correlações e contribuições

A @fig-pca-circulo mostra as variáveis no círculo de correlações, coloridas pela qualidade de representação (cos²). Uma seta curta não é irrelevante: indica que a variável varia em outras direções.

```{r}
#| label: fig-pca-circulo
#| fig-cap: "Círculo de correlações, colorido pelo cos²."
#| fig-width: 5.5
#| fig-height: 4.5

print(grafico_pca_circulo(r))
```

```{r}
#| label: fig-pca-contribuicoes
#| fig-cap: "Contribuições das variáveis aos eixos 1 e 2."
#| fig-width: 9
#| fig-height: 4

print(grafico_pca_contribuicoes(r))
```

## Os indivíduos: mapa e biplot

A @fig-pca-individuos posiciona as observações no plano 1–2. Quando há variável de grupo, as cores seguem o guia de HCA (para os trechos do rio Doubs) e as envoltórias marcam a dispersão de cada grupo. Grupos com menos de três unidades não possuem elipse de concentração ou de confiança.

```{r}
#| label: fig-pca-individuos
#| fig-cap: "Indivíduos no plano da PCA, com envoltórias por grupo."
#| fig-width: 6.5
#| fig-height: 5

print(grafico_pca_individuos(r, ellipse_type = "convex"))
```

A @fig-pca-biplot combina indivíduos e variáveis no mesmo plano. **Leia o biplot pela direção das setas**: projete cada ponto sobre a reta da variável de interesse, não pela proximidade direta entre ponto e seta. A leitura geométrica segue @settanni2026, que revisita a implementação de biplots de componentes principais em R.

```{r}
#| label: fig-pca-biplot
#| fig-cap: "Biplot com elipses dos grupos."
#| fig-width: 6.5
#| fig-height: 5.5

print(grafico_pca_biplot(r, versao = "classica", ellipse_type = "norm"))
```

## Cargas com limite de permutação

A @fig-pca-cargas compara o índice de carga observado de cada variável (a correlação da variável com o eixo, elevada ao quadrado e ponderada pelo autovalor — sempre positiva, pois o sinal dos eixos é arbitrário) com o limite superior (97,5 %) dos índices obtidos em 999 permutações dos dados. Uma carga é considerada significativa quando supera esse limite nulo, isto é, quando contribui para o eixo mais do que se esperaria pelo acaso. A @tbl-pca-cargas traz os valores; quando a permutação não está disponível, a tabela apresenta as correlações com os eixos.

```{r}
#| label: fig-pca-cargas
#| fig-cap: "Cargas das variáveis e limite dos dados permutados (eixos 1 e 2)."
#| fig-width: 7
#| fig-height: 4.5
#| eval: !expr length(grafico_pca_cargas(r)) > 0

print(grafico_pca_cargas(r))
```

```{r}
#| label: tbl-pca-cargas
#| tbl-cap: "Índices de carga e significância por permutação."
#| output: asis

flextable_ocean_pca(mostrar_pca_cargas(r))
```

A @tbl-pca-dimdesc resume a descrição automática dos eixos (dimdesc): variáveis e grupos significativamente associados a cada eixo (p < 0,05).

```{r}
#| label: tbl-pca-dimdesc
#| tbl-cap: "Descrição automática dos eixos (dimdesc)."
#| output: asis

if (!is.null(mostrar_pca_dimdesc(r))) flextable_ocean_pca(mostrar_pca_dimdesc(r))
```

```{r}
#| label: sec-pca-imputacao
#| output: asis

# A seção inteira só existe quando há verificação a mostrar; o texto com o
# crossref acompanha a figura, para não apontar para um gráfico inexistente.
if (length(grafico_pca_imputacao(r)) > 0) {
  cat("## Verificação de robustez: casos completos × imputados\n\n")
  cat("Com a imputação marcada, a análise principal usa os valores estimados pela PCA iterativa regularizada (missMDA, @josse2016). A @fig-pca-imputacao confronta o eixo 1 da análise principal (imputada) com o da PCA por casos completos, nas linhas sem nenhum NA: quanto mais próxima de 1 a concordância, menos a projeção depende dos valores estimados.\n\n")
}
```

```{r}
#| label: fig-pca-imputacao
#| fig-cap: "Robustez: eixo 1 com casos completos vs. análise principal imputada."
#| fig-width: 5.5
#| fig-height: 4.5
#| eval: !expr length(grafico_pca_imputacao(r)) > 0

print(grafico_pca_imputacao(r))
```

```{r}
#| label: txt-pca-imputacao
#| output: asis

if (!is.null(r$imputacao)) {
  falt <- r$imputacao$falt_por_variavel
  falt <- falt[falt$faltantes > 0, , drop = FALSE]
  detalhe <- paste(sprintf(
    "%s (%d célula(s), %s %%)", falt$variavel, falt$faltantes,
    formatC(falt$pct, format = "f", digits = 1, decimal.mark = ",")
  ), collapse = "; ")
  cat(sprintf(
    "Foram estimadas %d célula(s) com %d eixo(s) (missMDA): %s. Na verificação de robustez, a concordância do eixo 1 com os casos completos (n = %d) foi r = %s. Valores estimados não são medidas coletadas: aproveitam as observações incompletas e estabilizam a projeção, mas não acrescentam informação observada.\n\n",
    r$imputacao$n_faltantes, r$imputacao$n_eixos, detalhe,
    r$n_casos_completos,
    formatC(r$imputacao$concordancia, format = "f", digits = 3, decimal.mark = ",")
  ))
  # Proporção alta de valores estimados: aviso explícito, como no app.
  tab_falt <- r$imputacao$falt_por_variavel
  altas <- tab_falt[tab_falt$pct > 20, , drop = FALSE]
  if (nrow(altas) > 0 || r$imputacao$pct_total > 10) {
    sujeito <- if (nrow(altas) > 0) {
      paste0("em ", paste(altas$variavel, collapse = ", "),
             ", mais de 20 % dos valores foram estimados")
    } else {
      "o total de células estimadas passou de 10 %"
    }
    cat(sprintf(
      "**Aviso:** %s (total de %s %% das células das ativas). Com essa proporção, a projeção reflete também o modelo de imputação: valores estimados não são medidas, e os eixos devem ser lidos com essa reserva.\n\n",
      sujeito,
      formatC(r$imputacao$pct_total, format = "f", digits = 1, decimal.mark = ",")
    ))
  }
} else {
  cat("A imputação não foi realizada (opção não marcada, ausência de dados faltantes nas variáveis ativas ou pacote missMDA indisponível); a análise é por casos completos.\n\n")
}
```

# Relato estatístico

> **Relato:** `r relatar_pca(r)`
