---
title: "Relatório de análise: Regressão Não Linear (Modelo de Crescimento)"
subtitle: "Modelagem estatística e relato científico automatizado"
author:
  - "Trilha"
date: today
date-format: "DD/MM/YYYY"
lang: pt
abstract-title: "Resumo"
abstract: |
  Este relatório apresenta a aplicação de uma análise de regressão não linear
  para descrever o modelo de crescimento selecionado. São reportadas as estimativas
  dos parâmetros do modelo, métricas de ajuste (pseudo-R² e RSE), teste de
  normalidade dos resíduos (Shapiro-Wilk) e a interpretação textual em português
  pronta para uso em trabalhos científicos e relatórios técnicos.
format:
  docx:
    reference-doc: custom-reference.docx
    toc: true
    toc-title: "Sumário"
    toc-depth: 3
    number-sections: true
    tbl-cap-location: top
    fig-cap-location: bottom
  html:
    theme: cosmo
    toc: true
    toc-title: "Sumário"
params:
  var_y: "peso_g"
  var_x: "comprimento_cm"
  label_y: "o peso do peixe"
  label_x: "o comprimento do peixe"
  model_type: "potencia"
execute:
  echo: false
  warning: false
  message: false
editor_options:
  chunk_output_type: console
---

```{r setup}
#| include: false

# ---- Pacotes -------------------------------------------------------------
library(tibble)
library(flextable)
library(ggplot2)

# ---- Carregar Funções Auxiliares -----------------------------------------
# Fonte canônica: pacote EAPADados. O source() local é apenas rede de
# segurança para execução offline (ex.: Projeto R .zip do aluno).
if (requireNamespace("EAPADados", quietly = TRUE)) {
  library(EAPADados)
} else if (file.exists("funcoes_crescimento.R")) {
  source("funcoes_crescimento.R")
} else if (file.exists("../scripts/funcoes_crescimento.R")) {
  source("../scripts/funcoes_crescimento.R")
} else if (file.exists("scripts/funcoes_crescimento.R")) {
  source("scripts/funcoes_crescimento.R")
}

# ---- Carregar Dados ------------------------------------------------------
if (file.exists("dados_limpos.rda")) {
  load("dados_limpos.rda")
  dados <- df_clean
} else if (file.exists("../dados/dados_limpos.rda")) {
  load("../dados/dados_limpos.rda")
  dados <- df_clean
} else if (file.exists("dados/dados_limpos.rda")) {
  load("dados/dados_limpos.rda")
  dados <- df_clean
} else {
  # Dados de simulação para fallback
  set.seed(2026)
  x_sim <- seq(10, 50, length.out = 80)
  if (params$model_type == "potencia") {
    y_sim <- 0.015 * x_sim^3.05 * rnorm(80, mean = 1, sd = 0.1)
  } else if (params$model_type == "von_bertalanffy") {
    y_sim <- 60 * (1 - exp(-0.25 * (x_sim - 0.5))) + rnorm(80, sd = 2)
  } else {
    y_sim <- 100 / (1 + exp(-0.3 * (x_sim - 25))) + rnorm(80, sd = 3)
  }
  dados <- tibble::tibble(
    comprimento_cm = x_sim,
    peso_g = y_sim
  )
  names(dados) <- c(params$var_x, params$var_y)
}

# Ajustar o modelo não linear
fit_res <- ajustar_curva(dados, var_y = params$var_y, var_x = params$var_x, tipo = params$model_type)
modelo <- fit_res$modelo
```

# Introdução

Este relatório descreve o ajuste de um modelo de regressão não linear para modelar a relação entre `r params$label_y` ($Y$) e `r params$label_x` ($X$). Foi ajustado o **`r tipo_curva_label(params$model_type)`**, que descreve processos de crescimento e relações alométricas em ecologia e recursos pesqueiros.

# Material e métodos

O ajuste do modelo foi realizado pelo método dos mínimos quadrados não lineares (MQNL). Adotou-se o nível de significância de 5% ($\alpha = 0,05$) para a avaliação dos coeficientes estimadores. A qualidade do ajuste global foi caracterizada pelo erro padrão residual (RSE) e pelo coeficiente de determinação pseudo-$R^2$ ($R^2$ obtido pela soma dos quadrados dos resíduos). A suposição de normalidade dos erros residuais foi verificada através do teste de Shapiro-Wilk.

# Resultados

As tabelas a seguir descrevem as estimativas dos parâmetros do modelo não linear (@tbl-coefs) e as estatísticas gerais de ajuste (@tbl-metricas).

```{r}
#| label: tbl-coefs
#| tbl-cap: "Estimativas dos parâmetros do modelo de regressão não linear."
#| output: asis

tab_coefs <- mostrar_coefs_curva(fit_res)
flextable_ocean(tab_coefs)
```

```{r}
#| label: tbl-metricas
#| tbl-cap: "Métricas de ajuste do modelo não linear."
#| output: asis

tab_metricas <- mostrar_metricas_curva(fit_res)
flextable_ocean(tab_metricas)
```

Abaixo apresenta-se a descrição narrativa em português dos coeficientes estimadores e ajuste do modelo:

::: {.docx-report-text style="margin-top: 15px; margin-bottom: 15px; text-align: justify; font-family: 'Times New Roman'; font-size: 12pt;"}
```{r}
#| output: asis
cat(relatar_curva(fit_res, label_y = params$label_y, label_x = params$label_x))
```
:::

# Diagnóstico dos resíduos

A @tbl-normalidade apresenta o resultado do teste de Shapiro-Wilk, utilizado para verificar a suposição de normalidade dos resíduos do modelo ($H_0$: os resíduos seguem distribuição normal).

```{r}
#| label: tbl-normalidade
#| tbl-cap: "Teste de normalidade dos resíduos (Shapiro-Wilk)."
#| output: asis

tab_normalidade <- mostrar_normalidade_curva(fit_res)
# Renomeia coluna se necessário
names(tab_normalidade)[ncol(tab_normalidade)] <- "Resultado"
flextable_ocean(tab_normalidade)
```

# Curva ajustada

A @fig-curva apresenta a representação visual da curva de crescimento não linear ajustada sobre os dados observados.

```{r}
#| label: fig-curva
#| fig-cap: "Curva de crescimento ajustada aos dados observados."
#| fig-width: 5.5
#| fig-height: 3.5
#| fig-align: center

grid <- curva_predita(fit_res)
ggplot(dados, aes(x = .data[[params$var_x]], y = .data[[params$var_y]])) +
  geom_point(color = '#495057', alpha = 0.7, size = 2.5) +
  geom_line(data = grid, aes(x = .data[[params$var_x]], y = .data[[params$var_y]]),
            color = '#0d6efd', linewidth = 1.2) +
  theme_minimal(base_size = 11) +
  labs(
    x = params$label_x,
    y = params$label_y
  )
```

# Discussão

A avaliação de modelos não lineares de crescimento exige a análise dos parâmetros biológicos estimados (como tamanho máximo assintótico $L_\infty$ ou alometria $b$) e a adequação estatística dos resíduos. O teste de Shapiro-Wilk fornece a base para inferir sobre a validade das estimativas de erro padrão dos parâmetros, enquanto o pseudo-$R^2$ indica a proporção de variância capturada pelo modelo curvilíneo.

# Conclusão

O ajuste do modelo não linear descreveu satisfatoriamente a tendência de crescimento observada, fornecendo estimativas quantitativas coerentes para os parâmetros e servindo como ferramenta útil para análises subsequentes de dinâmica populacional e bioecologia.
