---
title: "{{TITULO_RELATORIO}}"
subtitle: "Modelo de relatório científico · teste t de duas amostras"
author: "Nome do autor, instituição (preencher)"
date: today
date-format: long
bibliography: referencias.bib
csl: apa.csl
link-citations: true
crossref:
  title-delim: "."
format:
  docx:
    reference-doc: custom-reference.docx
    toc: false
    number-sections: true
    fig-width: 6
    fig-height: 4
    fig-dpi: 300
---

<!-- ANTES DE ENTREGAR: preencha título, autor, Introdução, Discussão e
Conclusão; revise as frases automáticas (as de textos$...). O documento roda
sozinho: Render gera o Word. -->

```{r}
#| label: pacotes
#| include: false
library(here)
here::i_am("relatorios/relatorio.qmd")
library(dplyr)
library(ggplot2)
library(readxl)
library(clara)
```

```{r}
#| label: dados-e-analise
#| include: false
{{TRECHO_PREPARO_QMD}}

# Resumo, {{NOME_TESTE}}, pressupostos e letras, numa função só.
{{CHAMADA_COMPARAR}}
```

```{r}
#| label: apresentacao
#| include: false
# Casas decimais da tabela, da figura e das frases: a precisão da medição
# (balança de 0,1 g pede casas = 1).
casas <- 1

# As frases do relatório, a nota da tabela e a legenda da figura, que
# mudam junto com os dados.
textos <- resultado |>
  escrever_resultados(casas = casas,
                      # a mesma haste da figura: "ic", "ep" ou "dp":
                      haste = "ic")
```

# Introdução

{{INTRODUCAO}}

# Material e métodos

{{METODOS}}

# Resultados

`r textos$amostra` `r textos$teste` `r textos$efeito`

`r textos$pressupostos`

<!-- Tabela do teste: opcional num artigo, porque o t já está no texto.
Para tirá-la, apague o chunk. -->

```{r}
#| label: tbl-teste
#| tbl-cap: "{{TBL_TESTE_CAP}}"
resultado |>
  exibir_teste()
```

<!-- Tabela de médias ou figura: num artigo, fique com uma só (apague o
chunk e a menção a ela). Numa tese ou relatório, as duas podem ficar. -->

A @tbl-medias resume as médias e o desvio padrão de cada grupo.

```{r}
#| label: tbl-medias
#| tbl-cap: "Média ± desvio padrão (DP) e intervalo de confiança (IC) da média em cada grupo."
# A letra do {{NOME_TESTE}} sai sobrescrita à média, como nas revistas
# (86,2 ± 3,1ᵃ), e a nota de rodapé diz o teste e o nível de significância.
resultado |>
  exibir_resumo(casas = casas,
                nota  = textos$nota_tabela)
```

A @fig-barras apresenta as médias dos dois grupos com seus intervalos e as
letras do {{NOME_TESTE}}. Cada observação aparece como ponto sobre barras
semitransparentes, o que preserva a distribuição dos dados [@weissgerber2015].

```{r}
#| label: fig-barras
#| fig-cap: !expr textos$legenda_figura
resultado |>
  grafico_medias(titulo           = {{TITULO_CLARA}},
                 explicacao       = FALSE,
                 # se trocar a haste, troque também em escrever_resultados():
                 haste            = "ic",
                 mostrar_barras   = TRUE,
                 largura_barras   = 0.3,
                 mostrar_pontos   = TRUE,
                 mostrar_media_dp = TRUE,
                 casas            = casas,
                 angulo_rotulo    = -90,
                 mostrar_letras   = TRUE,
                 cores            = "ocean",
                 tamanho_texto    = 12,
                 fonte            = "serif")
```

# Discussão

{{DISCUSSAO}}

`r textos$alerta`

`r textos$poder`

# Conclusão

{{CONCLUSAO}}

`r textos$sintese`

# Disponibilidade dos dados e do código

O projeto reúne a planilha de entrada; o roteiro `R/analise.R`, escrito em
ClaRa, com a receita de preparo, a exploração e os diagnósticos; e este
documento, que apresenta os resultados principais com as mesmas chamadas.

# Referências
