---
title: "{{TITULO_RELATORIO}}"
subtitle: "Modelo de relatório científico · regressão linear simples"
author: "Nome do autor, instituição (preencher)"
date: today
date-format: long
bibliography: referencias.bib
csl: apa.csl
link-citations: true
crossref:
  title-delim: "."
format:
  docx:
    reference-doc: custom-reference.docx
    toc: false
    number-sections: true
    fig-width: 6
    fig-height: 4
    fig-dpi: 300
---

<!-- ANTES DE ENTREGAR: preencha título, autor, Introdução, Discussão e
Conclusão; revise as frases automáticas (as de textos$...). O documento roda
sozinho: Render gera o Word. -->

```{r}
#| label: pacotes
#| include: false
library(here)
here::i_am("relatorios/relatorio.qmd")
library(dplyr)
library(ggplot2)
library(readxl)
library(clara)
```

```{r}
#| label: dados-e-analise
#| include: false
{{TRECHO_PREPARO_QMD}}

# Reta, coeficientes, ajuste, pressupostos e influência, numa função só.
{{CHAMADA_RELACIONAR}}
```

```{r}
#| label: apresentacao
#| include: false
# Casas decimais dos coeficientes, na tabela, na figura e nas frases: a
# precisão da medição (régua de 0,1 cm pede casas = 1 ou 2).
casas <- 2

# As frases do relatório, a nota da tabela e a legenda da figura, que
# mudam junto com os dados.
textos <- resultado |>
  escrever_resultados(casas = casas)
```

# Introdução

{{INTRODUCAO}}

# Material e métodos

{{METODOS}}

# Resultados

`r textos$amostra` `r textos$teste` `r textos$equacao` `r textos$efeito`

`r textos$pressupostos` `r textos$influencia`

A @tbl-coeficientes traz o intercepto e a inclinação da reta, com seus
intervalos de confiança.

```{r}
#| label: tbl-coeficientes
#| tbl-cap: "Coeficientes da regressão linear simples de {{ROTULO_RESPOSTA}} em função de {{ROTULO_PREDITOR}}."
resultado |>
  exibir_teste(casas = casas,
               nota  = textos$nota_tabela)
```

<!-- Tabela do ajuste: opcional num artigo, porque o R² já está no texto.
Para tirá-la, apague o chunk. -->

```{r}
#| label: tbl-ajuste
#| tbl-cap: "Ajuste do modelo: R², R² ajustado, erro padrão dos resíduos e teste F."
resultado |>
  exibir_resumo(casas = casas)
```

A @fig-reta mostra as observações, a reta ajustada e o intervalo de
confiança da reta.

```{r}
#| label: fig-reta
#| fig-cap: !expr textos$legenda_figura
resultado |>
{{FIGURA_RETA}}
```

# Discussão

{{DISCUSSAO}}

`r textos$alerta`

`r textos$poder`

# Conclusão

{{CONCLUSAO}}

`r textos$sintese`

# Disponibilidade dos dados e do código

O projeto reúne a planilha de entrada; o roteiro `R/analise.R`, escrito em
ClaRa, com a receita de preparo, a exploração e os diagnósticos; e este
documento, que apresenta os resultados principais com as mesmas chamadas.

# Referências
