---
title: "{{TITULO_RELATORIO}}"
subtitle: "Modelo de relatório científico · ANOVA de um fator"
author: "Nome do autor, instituição (preencher)"
date: today
date-format: long
bibliography: referencias.bib
csl: apa.csl
link-citations: true
format:
  docx:
    reference-doc: custom-reference.docx
    toc: false
    number-sections: true
    fig-width: 6
    fig-height: 4
    fig-dpi: 300
---

<!-- ANTES DE ENTREGAR: preencha título, autor, Introdução, Discussão e
Conclusão; revise as frases automáticas (as de textos$...). O documento roda
sozinho: Render gera o Word. -->

```{r}
#| label: pacotes
#| include: false
library(here)
here::i_am("relatorios/relatorio.qmd")
library(dplyr)
library(ggplot2)
library(readxl)
source(here("R", "funcoes.R"), encoding = "UTF-8")
source(here("R", "clara", "clara.R"), encoding = "UTF-8")
```

```{r}
#| label: dados-e-analise
#| include: false
{{TRECHO_PREPARO_QMD}}

# Resumo, {{NOME_ANOVA}}, pressupostos, {{POS_TESTE}} e letras, numa função só.
resultado <- base |>
  comparar_medias(resposta          = {{RESPOSTA_CLARA}},
                  grupos            = {{FATOR_CLARA}},
                  # {{NOTA_ROTULO_RESPOSTA}}:
                  rotulo_resposta   = {{ROTULO_RESPOSTA_R}},
                  # {{NOTA_ROTULO_FATOR}}:
                  rotulo_grupos     = {{ROTULO_FATOR_R}},
                  confianca         = {{CONFIANCA}},
                  {{NOTA_VARIANCIAS}}:
                  variancias_iguais = {{VARIANCIAS_IGUAIS_CLARA}})
```

```{r}
#| label: apresentacao
#| include: false
# Casas decimais da tabela, da figura e do destaque: a precisão da medição
# (balança de 0,1 g pede casas = 1).
casas <- 1

# As frases do relatório, a nota da tabela e a legenda da figura, que
# mudam junto com os dados.
textos <- resultado |>
  escrever_resultados(casas    = casas,
                      # "maior", "menor" ou o nome do grupo controle:
                      destacar = "maior",
                      # a mesma haste da figura: "ic", "ep" ou "dp":
                      haste    = "ic")
```

# Introdução

{{INTRODUCAO}}

# Material e métodos

{{METODOS}}

# Resultados

`r textos$amostra` `r textos$teste` `r textos$efeito`

`r textos$pressupostos`

<!-- Tabela da ANOVA: opcional num artigo, porque o F já está na frase acima. -->

{{FRASE_TBL_ANOVA}}

```{r}
#| label: tbl-anova
#| tbl-cap: "{{TBL_ANOVA_CAP}}"
{{TABELA_ANOVA}}
```

`r textos$comparacoes` `r textos$destaque`

<!-- Tabela de médias ou figura: num artigo, fique com uma só (apague o
chunk e a frase que a cita). Numa tese ou relatório, as duas podem ficar. -->

A @tbl-medias resume cada grupo, com as letras do teste de {{POS_TESTE}}.

```{r}
#| label: tbl-medias
#| tbl-cap: "Média ± desvio padrão (DP) e intervalo de confiança (IC) da média em cada grupo."
resultado$resumo |>
  transmute({{ROTULO_FATOR_COL}} = {{FATOR_CLARA}},
            n,
            `Média ± DP` = paste(fmt(media, casas), "±", fmt(dp, casas)),
            {{IC_COL}} = paste(fmt(ic_inf, casas), "a", fmt(ic_sup, casas))) |>
  flextable_ocean() |>
  # A letra do {{POS_TESTE}} sobrescrita à média, como nas revistas: 86,2 ± 3,1ᶜ.
  flextable::compose(j = "Média ± DP",
                     value = flextable::as_paragraph(
                       `Média ± DP`, flextable::as_sup(resultado$resumo$letra))) |>
  # A nota de rodapé, com o teste e o nível de significância.
  flextable::add_footer_lines(textos$nota_tabela) |>
  flextable::font(fontname = "Times New Roman", part = "footer") |>
  flextable::fontsize(size = 9, part = "footer")
```

A @fig-barras apresenta as médias dos grupos com seus intervalos e as letras
do teste de {{POS_TESTE}}. Cada observação aparece como ponto sobre barras
semitransparentes, o que preserva a distribuição dos dados [@weissgerber2015].

```{r}
#| label: fig-barras
#| fig-cap: !expr textos$legenda_figura
resultado |>
  grafico_medias(titulo           = {{TITULO_CLARA}},
                 explicacao       = FALSE,
                 # se trocar a haste, troque também em escrever_resultados():
                 haste            = "ic",
                 mostrar_barras   = TRUE,
                 largura_barras   = 0.3,
                 mostrar_pontos   = TRUE,
                 mostrar_media_dp = TRUE,
                 casas            = casas,
                 angulo_rotulo    = -90,
                 mostrar_letras   = TRUE,
                 cores            = "ocean",
                 tamanho_texto    = 12,
                 fonte            = "serif")
```

# Discussão

{{DISCUSSAO}}

`r textos$alerta`

`r textos$poder`

# Conclusão

{{CONCLUSAO}}

`r textos$sintese`

# Disponibilidade dos dados e do código

O projeto reúne a planilha de entrada; o roteiro `R/analise.R`, escrito em
ClaRa, com a receita de preparo, a exploração e os diagnósticos; e este
documento, que apresenta os resultados principais com as mesmas chamadas.

# Referências
