---
title: "{{TITULO}}"
subtitle: "Caderno completo · da base preparada à interpretação da reta"
author: "EAPA, Estatística Aplicada à Pesca e Aquicultura com R"
date: today
format:
  html:
    theme: [cosmo, ocean.scss]
    title-block-banner: "#0F3B5F"
    toc: true
    toc-depth: 2
    number-sections: true
    code-fold: true
    code-summary: "Ver código de apresentação"
    code-tools: true
    embed-resources: true
    fig-width: 7
    fig-height: 4.6
    fig-dpi: 150
execute:
  echo: true
---

```{r}
#| label: executar-analise
#| include: false
here::i_am("relatorios/relatorio_completo.qmd")
source(here::here("R", "analise.R"), encoding = "UTF-8")
```

# Como usar este caderno?

Este documento acompanha o percurso completo da regressão. Os cálculos vivem
em `R/analise.R`; os chunks abaixo apenas apresentam os objetos produzidos por
ele. As tabelas CSV e as figuras PNG em `saida/` são cópias para consulta e não
alimentam o relatório. Cada Render começa em uma sessão nova.

**Os textos são sugestões para estudo e adaptação.** Os números se atualizam
com o script, mas a interpretação depende da pergunta, das unidades e do
delineamento da pesquisa.

# Introdução: qual relação queremos investigar?

{{INTRODUCAO}}

# Material e métodos: o que entrou na análise?

{{METODOS}}

`r texto_ajuste_por_grupo`

## Dados e preparo

A entrada preservada está em `dados/brutos/{{ARQUIVO_BRUTO}}`. A Trilha
registrou o preparo no início de `R/analise.R` e guardou a base adotada em
`dados/processados/{{ARQUIVO_BASE}}`. O script reconstrói o percurso, confere a
base e usa a fotografia adotada para impedir mudanças silenciosas no Render.

```{r}
#| label: tbl-colunas
#| tbl-cap: "Colunas numéricas da base preparada: ausências e amplitudes."
flextable_ocean(tabela_colunas_exibir)
```

```{r}
#| label: tbl-grupos
#| tbl-cap: "Observações recebidas e utilizadas por grupo, quando um agrupamento foi escolhido."
if (!is.null(tabela_grupos)) flextable_ocean(tabela_grupos)
```

`r texto_amostra`

## Modelo

Ajustou-se uma regressão linear simples por mínimos quadrados ordinários, com
intervalo de confiança de `r ic_percentual`%. A faixa ao redor da reta expressa
a incerteza da resposta média; não é um intervalo de predição individual.

# Exploração: o que conhecer antes de ajustar?

```{r}
#| label: tbl-descritiva
#| tbl-cap: "Resumo das variáveis utilizadas na regressão. DP: desvio padrão."
flextable_ocean(tabela_descritiva_exibir)
```

```{r}
#| label: fig-grupos
#| fig-cap: "Dispersão das observações por grupo, quando um agrupamento foi escolhido para exploração."
if (!is.null(grafico_grupos)) grafico_grupos
```

## Diagnóstico: até onde podemos confiar na reta?

### Independência e delineamento

A independência não é comprovada por um gráfico ou teste. Confira a unidade
amostral, medidas repetidas, tanques, locais e outras formas de agrupamento. O
Durbin-Watson só deve ser interpretado quando a ordem das linhas representa uma
sequência real de coleta.

```{r}
#| label: fig-ordem
#| fig-cap: "Resíduos na ordem informada, quando essa ordem tem significado no delineamento."
#| out-width: "75%"
#| fig-align: center
if (!is.null(grafico_ordem)) grafico_ordem
```

### Linearidade e variância

```{r}
#| label: fig-residuos
#| fig-cap: "Resíduos versus valores ajustados; curvatura ou abertura progressiva merecem investigação."
#| out-width: "75%"
#| fig-align: center
grafico_residuos
```

```{r}
#| label: fig-escala
#| fig-cap: "Escala-localização: magnitude dos resíduos padronizados ao longo dos valores ajustados."
#| out-width: "75%"
#| fig-align: center
grafico_escala
```

### Normalidade dos resíduos

```{r}
#| label: fig-qq
#| fig-cap: "Gráfico Q-Q dos resíduos padronizados do modelo."
#| out-width: "75%"
#| fig-align: center
grafico_qq
```

```{r}
#| label: tbl-testes
#| tbl-cap: "Testes formais complementares à inspeção gráfica e ao delineamento."
flextable_ocean(tabela_testes)
```

`r texto_diagnosticos`

### Influência e alavancagem

```{r}
#| label: fig-cook
#| fig-cap: "Distância de Cook por linha da base preparada; o limiar 4/n é uma referência de triagem."
#| out-width: "75%"
#| fig-align: center
grafico_cook
```

```{r}
#| label: fig-alavancagem
#| fig-cap: "Resíduos padronizados versus alavancagem; os rótulos indicam observações para conferência."
#| out-width: "75%"
#| fig-align: center
grafico_alavancagem
```

```{r}
#| label: fig-residuos-grupo
#| fig-cap: "Resíduos da reta global por grupo, quando um agrupamento foi escolhido."
#| out-width: "75%"
#| fig-align: center
if (!is.null(grafico_residuos_grupo)) grafico_residuos_grupo
```

`r texto_influencia`

```{r}
#| label: tbl-influencia
#| tbl-cap: "Observações sinalizadas por pelo menos um critério de triagem."
flextable_ocean(tabela_influencia)
```


# Resultados: o que a reta descreve?

`r if (retas_por_grupo) "**Modelo global, reunindo as categorias:**" else ""`

`r texto_ajuste`

`r texto_coeficiente`

```{r}
#| label: tbl-coeficientes
#| tbl-cap: "Coeficientes da reta global e intervalos de confiança. β: coeficiente não padronizado; EP: erro padrão."
flextable_ocean(tabela_coeficientes_exibir)
```

```{r}
#| label: tbl-ajuste
#| tbl-cap: "Resumo do ajuste e graus de liberdade do modelo."
flextable_ocean(tabela_ajuste)
```

`r if (retas_por_grupo && length(modelos_grupo)) "A @tbl-modelos-grupo identifica os ajustes de cada categoria; a @fig-regressao mostra as retas correspondentes." else if (retas_por_grupo) "A @fig-regressao mostra os pontos e os avisos dos ajustes não estimáveis." else "A @fig-regressao apresenta a reta global."`

```{r}
#| label: tbl-modelos-grupo
#| tbl-cap: "Ajustes separados por categoria, quando solicitados; R² de cada reta."
if (!is.null(tabela_modelos_grupo) && nrow(tabela_modelos_grupo)) {
  flextable_ocean(tabela_modelos_grupo) |>
    flextable::set_header_labels(R2 = "R²", Inclinacao = "Inclinação")
}
```

```{r}
#| label: fig-regressao
#| fig-cap: "Reta global ou retas por categoria, conforme a escolha; faixas de confiança para a resposta média."
grafico_regressao
```

# Discussão: como voltar à pergunta biológica?

{{DISCUSSAO}}

`r alerta_modelo`

# Conclusão: o que podemos concluir?

`r texto_sintese_estatistica`

{{CONCLUSAO}}

# Reproduzir e adaptar: como continuar?

Abra o arquivo `.Rproj`, reinicie o R e renderize este documento. Para alterar
os cálculos, edite `R/analise.R`. Para amadurecer a argumentação científica,
edite os QMDs. Preserve os dados de entrada e registre qualquer mudança feita
na base preparada.

## Ambiente computacional

```{r}
#| label: ambiente
#| echo: false
flextable_ocean(tabela_ambiente)
```

# Referências
